【裁判字號】    98,台上,1328
【裁判日期】    980723
【裁判案由】    返還墊款
【裁判全文】
最高法院民事判決            九十八年度台上字第一三二八號
上  訴  人  甲○○
訴訟代理人  梁穗昌律師
被 上訴 人  乙○○
訴訟代理人  張睿文律師
上列當事人間請求返還墊款事件，上訴人對於中華民國九十八年
四月八日台灣高等法院第二審判決（九十五年度上字第一○八一
號）提起上訴，本院判決如下：
    主  文
上訴駁回。
第三審訴訟費用由上訴人負擔。
    理  由
本件上訴人主張：兩造原是夫妻關係，合資設立漢方國際生化科
技股份有限公司（下稱漢方公司），另被上訴人在大陸創設之漢
方理生化科技股份有限公司（下稱漢方理公司），須常年往返兩
岸，故將其印章託交伊代為保管使用，且漢方公司、漢方理公司
之台灣業務及被上訴人個人財務均委伊代為處理。因被上訴人積
欠台東區中小企業銀行（下稱台東企銀）貸款，其所有帳戶均被
台東企銀扣押凍結，故利用伊銀行帳戶，授權伊代為存取支付。
伊迄今已墊付1.被上訴人自民國九十年七月起至九十二年九月止
之信用卡消費簽帳款共新台幣（下同）七十六萬四千八百零六元
，扣除其已於另案訴訟抵銷之八萬元後，被上訴人尚積欠伊信用
卡代墊款六十八萬四千八百零六元。2.伊代被上訴人匯款與訴外
人松旻工業有限公司（下稱松旻公司），匯款金額計為一百零四
萬五千元。3.被上訴人向伊依序借款五十萬元及三十萬元。4.被
上訴人依離婚協議書應給付伊一百萬元贍養費，雖經另案抵銷其
中十七萬八千一百一十五元，尚應給付八十二萬一千八百八十五
元。以上合計三百三十五萬一千六百九十一元，求為命被上訴人
如數給付及加計法定遲延利息之判決。
被上訴人則以：上訴人所指代墊之信用卡費用，均係因公出差所
為之花費，當時即與上訴人約定，由上訴人向出納人員領款後，
併委由其收領伊之薪資再存入上訴人玉山商業銀行股份有限公司
帳號0000000000000號帳戶（下稱玉山銀行帳戶）
代繳伊之刷卡費用，故上訴人代墊之信用卡簽帳消費款，業已清
償。另松旻公司之款項係漢方理公司於中國大陸廣州承租辦公室
之用，該筆費用應由漢方理公司支付，與伊無涉。伊與朱瀾嵐係
假結婚，並無給付朱瀾嵐家用之可能。兩造於九十一年七月八日
所為之離婚協議書亦是通謀虛偽意思表示，該協議書所載應給付
上訴人一百萬元之約定，應屬無效。縱上開離婚協議書有效，伊
在離婚前曾匯入上訴人玉山銀行帳戶共九百三十二萬元，自可主
張抵銷。另伊並未向上訴人借款五十萬元及三十萬元，該二筆款
項，分係支付上訴人胞弟向訴外人游憲勇借貸及給付訴外人陳火
秋之股款，與伊無涉等語，資為抗辯。
原審以: (一)上訴人請求墊付信用卡款六十八萬四千八百零六元部
分：被上訴人不否認其曾委由上訴人墊付信用卡簽帳款，並均由
上訴人以其上開玉山銀行帳戶內款項代為繳付，自應對其已清償
上訴人墊付之信用卡簽帳款負舉證之責。查被上訴人抗辯其任職
漢方理公司因公出差之差旅費均委由上訴人代為申領後，匯入上
訴人上開玉山銀行帳戶以供繳付各該信用卡消費款，其餘款項亦
均以將其所有薪資、差旅費存入上訴人帳戶內之方式，予以清償
完畢，總計自九十一年二月二十五日起至九十二年五月七日止，
匯入上開帳戶達二百一十四萬六千五百一十六元，業據提出其上
有註記被上訴人所有差旅費、薪資所得款之漢方理公司傳票、請
款單、上訴人所有上開玉山銀行存摺明細表、被上訴人製作之帳
目清冊影本為證。參諸證人阮秀惠之證詞，及上訴人亦不否認被
上訴人所提出之存摺中關於款項來源、用途之註記均係其所為，
而依上訴人上開銀行存摺上註記，被上訴人之薪資及差旅費匯入
上訴人帳戶之金額高達二百一十四萬六千五百一十六元，已足支
付上訴人上開代墊簽帳款，是被上訴人抗辯代墊簽帳款已清償完
畢，應屬可採。(二)請求代被上訴人匯款松旻公司一百零四萬五千
元部分：上訴人主張被上訴人向松旻公司領取人民幣二十五萬元
，以個人名義承租店面之用，雖提出合作金庫帳戶之匯款回條聯
、存摺明細表影本各一份為證，惟此僅足說明上訴人確曾匯款且
係以被上訴人名義為之，至緣由為何、是否係被上訴人委任或其
他人向其借貸所為，尚不足憑認。況被上訴人亦辯稱該筆款項用
途應係漢方理公司為在大陸廣州之用，上訴人對此並不否認，且
主張被上訴人不在台期間，漢方理公司均由其代掌，得認上訴人
係為漢方理公司匯款，而非受被上訴人個人委託而匯款。上訴人
雖又指陳該房屋租購契約係以被上訴人個人名義簽約而非漢方理
公司，並提出租賃合同影本一份，但上訴人亦稱該處係懸掛漢方
理公司之招牌而供漢方理公司使用，自難認其所指被上訴人有委
託或向其借用上開款項，應負返還責任為可採。上訴人另主張依
無因管理之規定請求被上訴人負償還責任，亦因未能證明係為被
上訴人處理事務，且有利於被上訴人或不違背被上訴人之本意為
之，上開主張，亦不足採信。(三)請求借款三十萬元部分：上訴人
主張被上訴人向其借款三十萬元，係提出其所有合作金庫帳戶，
曾於九十一年十二月十一日提領三十萬元之取款憑條為證，被上
訴人辯稱提領緣由乃上訴人委託其代為給付陳火秋三十萬元股款
。雖上訴人主張陳火秋之二百四十萬元股款係由其所有上開玉山
銀行於九十一年一月十一日代為匯出云云，並提出陳火秋於上訴
人被訴侵占之刑事案件偵查中，陳述關於前開公司股份係出賣與
漢方理公司，並非上訴人。然參以陳火秋仍證稱其所有股份後來
係轉登記為上訴人所有，且談論此情時兩造均在場等語，上訴人
亦對股份事後登記為其所有並無爭執，雖就出賣股份對象究係上
訴人或漢方理公司，陳火秋所述不一，惟此乃上訴人與陳火秋甚
或與漢方理公司間之債務糾葛，而與被上訴人無涉。況陳火秋所
有股份於出售後移轉至上訴人名下，上訴人股份由一百萬股增為
一百一十二萬股等情，亦有漢方理公司股東轉移聲明書足稽，被
上訴人抗辯係代上訴人給付股款乙節，應屬可採。(四)請求借款五
十萬元部分：上訴人主張被上訴人曾積欠游憲勇五十萬元，乃於
九十一年二月十五日在台東市向伊借同上款項，返還游憲勇，並
提出游憲勇日記帳影本為證，但為被上訴人所否認。參諸證人游
憲勇證詞，兩造當時在借款之前有吵架，證人主動開票借給兩造
，則上訴人主張係被上訴人向游憲勇借款，已難盡信。且兩造清
償五十萬元時，游憲勇已證稱並未聽聞被上訴人向上訴人借款以
供清償，且不知該筆款項提領具體情形，而上開日記帳影本，並
未記載還款原因，還款原因亦非游憲勇所註記等情，業據游憲勇
證述明確。至上訴人與游憲勇對話之錄音光碟暨譯文，亦未就清
償游憲勇款項係被上訴人向上訴人借貸等情為陳述，自難為有利
上訴人之認定。上訴人既未能證明該五十萬元係被上訴人個人借
款，自亦不能主張係第三人代為清償債務。況上訴人起訴時係主
張借款與被上訴人，亦與以第三人代為清償之主張不合，益認上
訴人主張不可採信。(五)請求贍養費八十二萬一千八百八十五元部
分：另案已判決認定兩造離婚時，被上訴人承諾給付上訴人贍養
費一百萬元，經另案抵銷後，被上訴人仍應給付上訴人贍養費八
十二萬一千八百八十五元。綜上，被上訴人匯入上訴人玉山銀行
帳戶款項為二百十四萬六千五百一十六元，經與上訴人代墊之信
用卡簽帳款費用六十八萬四千八百零六元及尚未給付與上訴人之
贍養費用八十二萬一千八百八十五元抵銷後，上訴人已無可請求
金額。是上訴人請求被上訴人給付代墊款、借款及贍養費，合計
三百三十五萬一千六百九十一元，即非有據，不應准許，並說明
兩造其餘攻防方法之取捨意見，因而維持第一審所為上訴人敗訴
判決，駁回其上訴，經核於法洵無違誤。至原判決其餘贅述之理
由，與該判決結果不生影響。上訴論旨，猶執陳詞，並就原審取
捨證據、認定事實之職權行使，指摘原判決為不當，求予廢棄，
非有理由。
據上論結，本件上訴為無理由。依民事訴訟法第四百八十一條、
第四百四十九條第一項、第七十八條，判決如主文。
中    華    民    國  九十八  年    七    月  二十三  日
                      最高法院民事第四庭
                          審判長法官  劉  延  村
                                法官  許  澍  林
                                法官  黃  秀  得
                                法官  許  正  順
                                法官  魏  大  喨
      本件正本證明與原本無異
                                      書  記  官
中    華    民    國  九十八  年    八    月    四    日
                                                      v


司法院資訊處製作；財團法人民間司法改革基金會備份。
